臺灣桃園地方法院民事判決　　　九十三年度重訴字第二八三號
原　　　告　乙○○
　　　　　　　　　　　號
　　　　　　戊○○
　　　　　　　　　　　七號
共　　　同
訴訟代理人　呂傳勝　　律師
複　代理人　呂丹琪　　律師
被　　　告　甲○○○
　　　　　　　　　　　號
訴訟代理人　陳鄭權　　律師
複　代理人　劉君豪　　律師
　　　　　　唐永洪　　律師
上列當事人間請求第三人異議之訴事件，於民國九十四年八月二
十二日言詞辯論終結，本院判決如下：
    主      文
本院九十三年度執字第二五三六九號給付票款強制執行事件，就
原告於第三人展福建設股份有限公司所分別持有之肆佰伍拾股（
乙○○）、參佰柒拾伍股（戊○○）股份所為之強制執行程序，
應予撤銷。
訴訟費用由被告負擔。
    事      實
壹、原告方面：
一、聲明：
    本院九十三年度執字第二五三六九號債權人即被告與債務人
    丙○○間給付票款強制執行事件，就原告乙○○、戊○○於
    展福建設股份有限公司（下稱展福公司）之股份（股款或出
    資）所為之執行程序，應予撤銷。
二、陳述：
（一）本院民事執行處業依被告之聲請而以九十三年度執字第二
      五三六九號給付票款強制執行事件，就原告乙○○、戊○○於展福公司之股份（股款或出資）於四百五十萬元、三
      百七十五萬元之範圍內核發執行命令禁止其為移轉或其他
      處分行為，展福公司就上開股款亦不得為返還及變更章程
      之行為在案。惟前開股份（股款或出資）均係原告個人之
      投資，與被告之債務人丙○○無關，尤非丙○○所信託登
      記，被告指係丙○○信託登記於原告名下絕非事實。為此
      依強制執行法第十五條規定提起第三人異議之訴，請求撤
      銷本院九十三年執字第二五三六九號給付票款強制執行事
      件關於原告上開股份（股款或出資）所為之執行程序。
（二）對被告抗辯之陳述：
      原告乙○○之出資額四百五十萬元，係其於民國八十一年
      一月四日提供其所有坐落於桃園縣桃園市○○段第二四六
      之一九號、第二四八之五０號、第二四八之一號、第二四
      八之八號土地及地上房屋設定最高限額一千零三十萬元之
      抵押權而向新竹區中小企業銀行借款四百五十萬元投資於
      展福公司，另原告戊○○之出資額三百七十五萬元則係於
      八十一年一月十三日從新竹區中小企業銀行桃園分行之存
      款領出，將其中三百七十五萬元投資於展福公司，原告並
      均在八十五年間擔任展福公司借款之連帶保證人，被告抗
      辯原告從未出資，原告之出資額均係丙○○所有云云及丁○○所為證言，均不實在。
三、證據：提出本院九十三年十月七日桃院興執九十三年執四字
    第二五三六九號執行命令、原告提出之民事聲明異議狀、本
    院民事執行處九十三年十一月二十三日桃院興執九十三年執
    四字第二五三六九號通知、原告乙○○之土地及建物謄本、
    原告戊○○之存摺、展福公司股東名簿、借據等影本各乙件
    為證，並聲請訊問證人丙○○。
貳、被告方面：
一、聲明：原告之訴駁回。
二、陳述：
（一）依據展福公司股份協議書及丙○○自訴提出之九十三年度
      自字第三三號刑事自訴狀所載，展福公司利益之分配及義
      務之負擔，均由丁○○、丙○○行使負擔，顯然展福公司
      股份登記於原告部分，應係丙○○所有，原告均僅係借名
      予丙○○，從未實際出資，其所提出曾經貸款及領款之書
      證，皆無法證明該款項係作為投資展福公司之用，原告除
      為名義上之股東外，實無負擔任何權利義務，丙○○與原
      告間此一脫法之消極信託，依最高法院八十八年度台上字
      第三０四一號判決意旨，並無足以排除被告就系爭展福公
      司之股份聲請強制執行之權利。
（二）另原告主張其在八十一年間投資於展福公司之出資額與丙○○證述原告為了支付丙○○與丁○○八十一年間簽定協
      議書購買大溪十五甲土地三千萬元訂金其中八百萬元之金
      額不符，且丁○○等人所購買之大溪土地訂金二千萬元早
      於八十年十二月間即已支付，丙○○所為證言顯屬虛偽不
      實而不足採。
三、證據：提出八十一年三月廿六日展福公司股份協議書、九十
    三年度自字第三十三號刑事自訴狀、不動產買賣契約書等影
    本各乙件為證，並聲請訊問證人丁○○。
參、本院依職權調閱本院九十三年度執字第二五三六九號給付票
    款強制執行案卷。
    理      由
壹、程序方面：
（一）按強制執行僅能依據執行名義對債務人之責任財產為之，
      不得對第三人之財產強制執行。但強制執行機關於強制執
      行之際，因恐妨礙執行之迅速及誘使債務人對執行標的物
      任意爭執，而僅以財產外觀是否屬於債務人財產為認定之
      原則，據以實施強制執行。惟執行機關係依據標的物之外
      觀或債權人之主張實施強制執行，無法避免因外觀之事實
      與實體之事實不一致，致對第三人之財產為強制執行之危
      險。此等對第三人財產所為之強制執行，對第三人實體權
      利造成損害，該受損害之人自得基於實體法之權利，以債
      權人為被告提起第三人異議之訴，請求撤銷執行程序。
      本件原告主張債權人即被告持本院八十四年度票字第一五
      七六號民事確定裁定對非屬債務人即第三人丙○○所有而
      為原告所有之展福建設股份有限公司股份實施強制執行，
      已侵害其實體權利，而以債權人為被告，提起本訴等情，
      揆諸上開說明，自屬適法。
（二）第按訴狀送達後，原告不得將原訴變更或追加他訴，但被
      告於訴之變更無異議，而為本案之言詞辯論者，視為同意
      變更，此為民事訴訟法第二百五十五條第一項本文及第二
      項所明定。本件原告起訴時原係請求就本院九十三年度執
      字第二五三六九號債權人即被告與債務人丙○○間給付票
      款強制執行事件，就原告乙○○、戊○○於展福公司股份
      於四百五十萬元、三百七十五萬元之範圍內禁止其為移轉
      或其他處分行為，第三人展福公司就上開股款亦不得為返
      還及變更章程行為之執行命令應予撤銷等語，嗣於本院九
      十四年一月二十四日行言詞辯論程序時變更聲明為本院九
      十三年度執字第二五三六九號給付票款強制執行事件，就
      原告於第三人展福建設股份有限公司所分別持有之肆佰伍
      拾股（乙○○）、參佰柒拾伍股（戊○○）股份所為之強
      制執行程序，應予撤銷等語，經本院將是日筆錄送達被告
      收受後，被告於本院同年三月十四日行言詞辯論程序時對
      此訴之變更未表示異議，並進而為本案言詞辯論，堪認其
      就此變更已為同意，是以原告所為訴之變更應為適法，合
      先敘明。
貳、實體方面：
一、本件原告主張本院民事執行處前依被告之聲請，而以九十三
    年度執字第二五三六九號給付票款強制執行事件，就原告乙○○、戊○○於展福公司之股份（股款或出資）於四百五十
    萬元、三百七十五萬元之範圍內核發執行命令禁止其為移轉
    或其他處分行為，展福公司就上開股款亦不得為返還及變更
    章程之行為在案。惟前開股份（股款或出資）均係原告個人
    之投資，與被告之債務人丙○○無關，尤非丙○○所信託登
    記，被告指係丙○○信託登記於原告名下絕非事實。為此依
    強制執行法第十五條規定提起第三人異議之訴，請求撤銷本
    院九十三年執字第二五三六九號給付票款強制執行事件關於
    原告上開股份（股款或出資）所為之執行程序等語。
二、被告則以依據展福公司股份協議書及丙○○自訴提出之九十
    三年度自字第三三號刑事自訴狀所載，展福公司利益之分配
    及義務之負擔，均由丁○○、丙○○行使負擔，顯然展福公
    司股份登記於原告部分，應係丙○○所有，原告均僅係借名
    予丙○○，至原告所提出曾經貸款及領款之書證，皆無法證
    明該款項係作為投資展福公司之用，加以丙○○與原告間此
    一脫法之消極信託，依最高法院八十八年度台上字第三０四
    一號判決意旨，並無足以排除被告就系爭展福公司之股份聲
    請強制執行之權利；又原告主張其在八十一年間投資於展福
    公司之出資額與丙○○證述原告為了支付丙○○與丁○○八
    十一年間簽定協議書購買大溪十五甲土地三千萬元訂金其中
    八百萬元之金額不符，且丁○○等人所購買之大溪土地訂金
    二千萬元早於八十年十二月間即已支付，丙○○所為證言顯
    屬虛偽不實而不足採等語資為抗辯。
三、本件第三人展福公司實收資本為三千萬元，股份總數為三千
    股，其中四百五十股及三百七十五股分別登記為原告乙○○
    、戊○○之名義；而被告於九十三年十月六日以債務人丙○○積欠其票款未清償為由，持本院八十四年度票字第一五七
    六號民事裁定，以系爭股份為執行標的聲請強制執行之事實
    ，業據兩造當事人所一致供述無訛，復據本院依職權調閱本
    院九十三年度執字第二五三六九號給付票款事件案卷後審認
    屬實。
四、原告主張系爭股份為其所有，竟遭被告持對第三人丙○○之
    執行名義非法聲請強制執行等語，此為被告所否認，並以理
    由欄二所載等語置辯，惟查：
（一）按法律行為之性質，依其法律關係之發生目的及是否以原
      因之有效為法律行為之成立要素，可區分為債權行為與物
      權行為、要因行為與無因行為；債權行為乃發生債的關係
      為目的之法律行為，物權行為乃發生物權直接變動為目的
      之法律行為，債權行為固屬要因行為，惟物權行為，因其
      目的係在使物權直接發生變動，為避免法律關係趨於複雜
      ，影響交易安全，而使之獨立於原因行為之外，成為無因
      行為。另信託係指信託人為自己或第三人之利益，以特定
      財產為信託財產，移轉與受託人管理或處分，以達成一定
      之經濟上或社會上目的之行為，若信託人僅將其財產上名
      義移轉與受託人，而有關信託財產之管理、使用或處分悉
      仍由信託人自行為之，則係屬消極信託，除有確實正當原
      因外，其助長脫法行為者，應屬無效，此固為最高法院八
      十三年度臺上字第三一七二號判決所明示，惟依該判決意
      旨，其認無效部分應僅限於債權行為性質之信託契約，至
  　　於物權行為或準物權行為部分，基於物權無因性原則，應
      仍屬有效。
（二）本件被告係辯稱丙○○與原告間就系爭股份所成立之信託
      關係，係丙○○僅將其財產上名義移轉與受託人即原告，
      而有關信託財產之管理、使用或處分悉仍由丙○○自行為
      之，應屬消極信託等語，準此，依上開最高法院判決見解
      ，固應屬無效，惟揆諸前揭說明，其無效部分應僅限於債
      權行為性質之信託契約，至於物權行為部分，即丙○○與
      原告間所為之準物權行為效力，應仍不受影響。此外，被
      告復未提出其他積極事證足認丙○○移轉股份予原告之準
      物權行為係出於丙○○與原告間之通謀虛偽意思表示，是
      以原告已取得系爭股份之權利，應堪認定。
（三）又被告於九十三年十月六日以債務人丙○○積欠其票款未
      清償為由，持本院八十四年度票字第一五七六號民事裁定
      ，以系爭股份本身為執行標的實施強制執行之事實，已如
      前述，惟續上所述，丙○○與原告間就系爭股份之信託關
      係為無效，丙○○因此關於系爭股份，對於原告有返還股
      份之請求權存在，被告亦應以該返還請求權為執行標的向
      執行法院聲請執行，今被告不為此圖，反而逕以系爭股份
      本身為執行標的，聲請執行法院核發扣押命令，其執行程
      序自難謂適法。
五、按第三人就執行標的物有足以排除強制執行之權利者，得於
    執行程序終結前，向執行法院對債權人提出異議之訴，強制
    執行法第十五條前段定有明文。又強制執行法第十五條所謂
    就執行標的物有足以排除強制執行之權利者，係指對於執行
    標的物有所有權、典權、留置權、質權存在情形之一者而言
    ；又所謂強制執行程序終結，係指對於執行標的之強制執行
    程序，須進行至執行名義所載債權之全部或一部，因對於執
    行標的物之強制執行達其目的時始為終結，最高法院六十五
    年度臺上字第二九二Ｏ號判例可資參照。本件原告既為系爭
    股份之所有權人，且系爭執行程序尚未終結，則原告依強制
    執行法第十五條規定，請求撤銷本院九十三年度執字第二五
    三六九號被告與丙○○間給付票款強制執行事件，就原告名
    義之系爭股份所為之強制執行程序，為有理由，依法應予准
    許。
據上論斷，本件原告之訴為有理由，依民事訴訟法第七十八條，
判決如主文。
中 　華 　民 　國　 九十四 　 年　　九　　月　　五　　日
                    臺灣桃園地方法院民事第二庭
                        法      官  石有為
以上正本係照原本作成
如對本判決上訴，須於判決送達後廿日內向本院提出上訴狀
                        法院書記官  黃棟楠
中 　華 　民 　國　 九十四 　 年　　九　　月　　五　　日
